臺灣士林地方法院民事判決
110年度簡上字第50號
上  訴  人  英文仁
訴訟代理人  王東山律師
複  代理人  許富雄律師
            江昭燕律師
被  上訴人  蘇國秀
訴訟代理人  林君達律師
上列當事人間確認本票債權不存在事件，上訴人對於中華民國10
9年12月10日本院士林簡易庭109年度士簡字第1252號第一審判決
提起上訴，並為訴之追加，本院於110年11月16日言詞辯論終結
，判決如下：
    主  文
原判決關於駁回上訴人後開第二項之訴部分，及該部分訴訟費用
之裁判，均廢棄。
上開廢棄部分，確認被上訴人持有如附表所示本票債權於新臺幣
參萬貳仟元範圍，對上訴人亦不存在。
其餘上訴及追加之訴均駁回。
第一審、第二審（含追加之訴）訴訟費用，由上訴人負擔百分之
九十八，餘由被上訴人負擔。
    事實及理由
甲、程序部分：
壹、按第二審為訴之變更或追加，非經他造同意，不得為之。但
    請求之基礎事實同一者，不在此限，民事訴訟法第446條第1
    項但書、第255條第1項第2款分別定有明文。上開規定於簡
    易訴訟程序之第二審準用之，亦為同法第436條之1第3項所
    明定。查上訴人於原審起訴請求：確認被上訴人持有上訴人
    所簽發如附表所示本票（下稱系爭本票），對上訴人之票據
    債權不存在（見原審卷第4頁）。嗣於本院追加請求：被上
    訴人應將系爭本票返還予上訴人（見本院卷第100頁），均
    係本於系爭本票債權存否之基礎事實而為請求，在社會生活
    上可認為具有共通性，就追加前後之訴訟及證據資料於相當
    程度範圍內具有同一性，在審理時得加以利用，其請求之基
    礎事實堪認同一，與前揭規定相符，應予准許。
貳、次按當事人不得提出新攻擊或防禦方法。但有下列情形之一
    者，不在此限：一、因第一審法院違背法令致未能提出者。
    二、事實發生於第一審法院言詞辯論終結後者。三、對於在
    第一審已提出之攻擊或防禦方法為補充者。四、事實於法院
    已顯著或為其職務上所已知或應依職權調查證據者。五、其
    他非可歸責於當事人之事由，致未能於第一審提出者。六、
    如不許其提出顯失公平者。前項但書各款事由，當事人應釋
    明之。違反前二項之規定者，第二審法院應駁回之，民事訴
    訟法第447條定有明文。查上訴人於原審係以清償系爭本票
    之借款新臺幣（下同）200萬元為由，主張系爭本票債權不
    存在（見原審卷第27、44頁）。嗣於本院始提出被上訴人未
    交付系爭本票之借款200萬元予上訴人之新攻擊方法（見本
    院卷第65頁），惟未釋明有合於上開第1項但書所列各款事
    由，上訴人此部分新攻擊方法之提出，顯然違反上開規定，
    應予駁回。
乙、實體部分：　　
壹、上訴人主張：
一、上訴人於民國104年3月15日向被上訴人借得310萬元，然其
    中100萬元係代訴外人廖勝峰所借，上訴人僅借款210萬元，
    其後上訴人自104年8月15日起至108年6月26日止，陸續清償
    被上訴人2,430,370元，已清償完畢。上訴人雖於108年6月1
    5日簽發系爭本票、書立借據（下稱系爭借據），交付被上
    訴人收執，並於同日與廖勝峰、被上訴人共同簽立還款計劃
    （下稱系爭還款計劃），然此僅在確認前述上訴人借款金額
    為200萬元，上訴人既已清償此借款，被上訴人就系爭本票
    對於上訴人之本票債權自不存在，上訴人即得依民法第179
    條、或第308條、或第767條第1項規定，擇一請求被上訴人
    返還系爭本票。
二、詎被上訴人竟於109年8月3日持系爭本票向本院聲請本票裁
    定，經本院以109年度司票字第5910號裁定准予強制執行，
    上訴人抗告後，經本院以109年度抗字第231號裁定駁回抗告
    ，而確定在案。則兩造間就系爭本票債權是否存在既有爭執
    ，上訴人即有受確認判決之法律上利益，為此，提起本訴等
    語。並於原審請求：確認被上訴人持有上訴人所簽發之系爭
    本票，對於上訴人之票據債權不存在，嗣於本院追加請求：
    被上訴人應將系爭本票返還予上訴人。
貳、被上訴人則以：
一、兩造為製作壓克力同行，上訴人於104年間陸續向被上訴人
    借款，雖上訴人於104年8月30日書立借據，記載清償被上訴
    人部分借款及期日，惟上訴人實際上並未還款。至於上訴人
    所提支票及統一發票均不足以證明其有清償借款之事實。而
    上訴人雖有提供訴外人臣昱企業有限公司（下稱臣昱公司）
    所開立之國泰世華銀行汐止分行帳戶（下稱系爭帳戶）予被
    上訴人使用，惟系爭帳戶僅受款人為臣昱公司之支票，及上
    訴人所為匯款，係屬上訴人之還款，其餘均屬被上訴人自己
    之資金往來，上訴人經由系爭帳戶僅清償被上訴人借款514,
    679元。
二、嗣上訴人與廖勝峰、被上訴人於108年6月15日共同結算其等
    自104年起至108年6月15日止積欠被上訴人之借款，並協商
    還款方式，確認上訴人尚積欠被上訴人借款300萬元，惟上
    訴人僅負責清償其中200萬元，其餘100萬元則由廖勝峰負責
    清償，上訴人並簽發系爭本票、書立系爭借據交付被上訴人
    收執，並與廖勝峰、被上訴人共同簽立系爭還款計劃，約定
    由上訴人與廖勝峰共同按月還款15,000元予被上訴人。倘上
    訴人業已清償被上訴人借款，豈有可能簽發系爭本票、書立
    系爭借據及還款計劃，顯然違背經驗法則。遑論上訴人亦於
    108年6月17日經由系爭帳戶還款1,500元；於108年8月23日
    起至109年1月21日止，陸續經由廖勝峰還款32,000元予被上
    訴人，履行還款計劃之約定，足認上訴人主張業已清償借款
    云云，係屬不實，其提起本訴自無理由等語，資為抗辯。
參、本件原審為上訴人一部勝訴、一部敗訴之判決，判決確認被
    上訴人執有上訴人所簽發之系爭本票，於超過1,998,500元
    部分，對上訴人之票據債權不存在，並駁回上訴人其餘之訴
    。上訴人不服提起上訴，並聲明：一、原判決不利於上訴人
    部分廢棄；二、上開廢棄部分，確認被上訴人持有上訴人所
    簽發之系爭本票債權於1,998,500元之範圍內，對於上訴人
    之本票債權不存在；三、被上訴人應將系爭本票返還予上訴
    人。被上訴人答辯聲明則為：上訴駁回。（原審判決上訴人
    勝訴1,500元部分〈計算式：200萬元－1,998,500元＝1,500元〉
    ，因被上訴人未上訴，業已確定）
肆、兩造不爭執事項：（見本院卷第211至212頁，部分文字依判
    決編輯及卷證內容略為修改）
一、兩造對彼此所提出之書證形式上真正不爭執。
二、上訴人於104年3月15日向被上訴人借得310萬元。
三、上訴人於104年8月30日簽立借據1紙，內容如本院卷第140 
    頁。
四、上訴人於106年4月29日簽立字據1紙，交付被上訴人收執，
    內容詳如原審卷第37頁。
五、上訴人於108年6月15日簽發系爭本票交付被上訴人收執。
六、上訴人於108年6月15日書立系爭借據予被上訴人，內容詳如
    原審卷第35頁。
七、兩造與廖勝峰於108年6月15日共同簽立系爭還款計劃，交付
    被上訴人收執，內容詳如原審卷第35頁。
八、廖勝峰於108年6月15日書立借據1紙予被上訴人，內容詳如
    原審卷第36頁。
九、被上訴人於109年8月3日持系爭本票向本院聲請本票裁定，
    經本院以109年度司票字第5910號裁定准予強制執行，上訴
    人抗告後，經本院以109年度抗字第231號裁定駁回抗告，而
    確定在案。
伍、得心證之理由：　　
一、爭點一：上訴人以借款業已清償完畢為由，請求確認系爭本
    票之債權不存在，有無理由？
　㈠按票據乃文義證券及無因證券，票據上之權利義務悉依票上
    所載文義定之，與其基礎之原因關係各自獨立，票據上權利
    之行使不以其原因關係存在為前提。執票人行使票據上權利
    ，就其基礎之原因關係確係有效存在不負舉證責任。倘票據
    債務人以自己與執票人間所存抗辯事由對抗執票人，依票據
    法第13條規定觀之，固非法所不許，惟應先由票據債務人就
    該抗辯事由負主張及舉證之責。必待票據基礎之原因關係確
    立後，法院就此項原因關係進行實體審理時，當事人就該原
    因關係之成立及消滅等事項有所爭執，方適用各該法律關係
    之舉證責任分配原則（最高法院110年度台上字第3029 號判
    決意旨參照）。次按當事人主張有利於己之事實者，就其事
    實有舉證之責任，民事訴訟法第277條前段定有明文。
　㈡經查：
　⒈上訴人係因消費借貸關係而簽發系爭本票予被上訴人，此為
    兩造所不爭執，而上訴人主張業已清償被上訴人借款之事實
    ，為被上訴人所否認，則依上開判決意旨及法條規定，自應
    由上訴人就此有利於己之事實，負舉證責任。
　⒉而依前揭兩造不爭執事項，可知上訴人於104年3月15日向被
    上訴人借得310萬元後，於106年4月29日尚書立字據予被上
    訴人，其上記載：「我（即上訴人）和阿賓（即廖勝峰）和
    小莉（即被上訴人）預支300百萬元正，我和阿賓會一起還
    給小莉」（見原審卷第37頁），足見上訴人迄106年4月29日
    仍未清償被上訴人借款300萬元。嗣於108年6月15日上訴人
    除簽發系爭本票外，尚書立系爭借據予被上訴人，其上載明
    ：「英文仁欠蘇國秀新台幣貳佰萬元正，特立此據」，並與
    被上訴人及廖勝峰共同簽立系爭還款計劃，其上載明：「10
    8年6月15號共同協商英文仁欠蘇國秀共計叁佰萬元整（3,00
    0,000元）經與阿彬（廖勝峰）協商每月還款15,000元整，
    經由3方達到共識，決無異議，特立此據」，另廖勝峰亦於
    同日書立借據予被上訴人，其上載明：「廖勝峰欠蘇國秀新
    台幣壹佰萬元整，特立此據」（見原審卷第35至36頁），足
    見上訴人於108年6月15日偕同廖勝峰與被上訴人協商有關上
    訴人積欠之300萬元借款清償事宜，達成由上訴人清償200萬
    元，其餘100萬元由廖勝峰清償之共識，並約定上訴人與廖
    勝峰按月共同還款15,000元。則上訴人倘確已清償被上訴人
    借款，自無須再為上開協商，並簽發系爭本票、書立系爭借
    據及還款計劃。遑論上訴人亦於108年6月17日經由系爭帳戶
    還款1,500元予被上訴人，並於108年8月23日起至109年1月2
    1日止，陸續經由廖勝峰還款32,000元予被上訴人，此有被
    上訴人提出之系爭帳戶存摺交易明細、LINE對話內容在卷可
    佐（見本院卷第128、156至158頁），顯示上訴人仍有部分
    履行還款計劃之約定。足認上訴人於108年6月15日已確認仍
    積欠被上訴人借款300萬元，並經由前述協商分擔其中200萬
    元借款，清償方式則係與廖勝峰按月共同還款15,000元予被
    上訴人。
　⒊至於上訴人雖主張已清償被上訴人借款云云，並提出三聯式
    統一發票、支票、系爭帳戶交易明細、借據為證。然查：
　⑴上開統一發票係臣昱公司開立予訴外人博暉實業有限公司，
    作為申報扣抵或扣減稅額之用，非屬還款憑證，無從認定上
    訴人有清償被上訴人任何借款（見原審卷第9頁）；至於上
    訴人提出之支票影本，無法證明已由被上訴人提示兌現，及
    與本件借款有何關聯性，尚難據此認定上訴人有清償被上訴
    人任何借款（見原審卷第10至13頁）；而上訴人於104年8月
    30日所書立之借據，其上雖記載：「臣昱公司英文仁向鴻莉
    企業社蘇國秀借現金（310萬）叁佰壹拾萬正，於8月15日還
    款貳拾伍萬正，8月15日還壹拾萬，30日還（15萬）壹拾伍
    萬伍仟元正」（見本院卷第140頁），惟被上訴人否認有收
    受此部分還款，且上訴人於106年4月29日尚書立字據載明仍
    積欠被上訴人借款300萬元，自難據此認上訴人已清償被上
    訴人505,000元。綜上證據，不足以證明上訴人所主張有清
    償被上訴人借款之事實。
　⑵又上訴人雖自104年9月1日起至108年4月29日止，以支票或現
    金等方式存入系爭帳戶款項（見本院卷第104至108頁）。然
    上訴人於原審自承：系爭帳戶存摺及印章均在被上訴人處，
    支票存入兌現款項由被上訴人領取，伊亦有存入40幾萬元等
    語（見原審卷第27頁），足見上訴人係經由系爭帳戶清償被
    上訴人借款。則上訴人既於108年6月15日偕同廖勝峰與被上
    訴人協商欠款清償事宜，衡情當已結算系爭帳戶內清償款項
    ，確認仍積欠被上訴人借款300萬元，並協商由上訴人清償
    其中200萬元借款，則上訴人自不得再以結算前已計入清償
    之款項重覆進行抵償。至於系爭帳戶內108年6月26日支出之
    現金1,580元，係被上訴人連同上訴人於108年6月17日所存
    入之1,500元及帳戶餘額一併提領（見本院卷第108頁），而
    該1,500元於原審已計入上訴人清償款項，自不得重覆抵扣
    ，故上訴人主張於108年6月26日有清償被上訴人1,580元，
    即非可採。
　⑶另被上訴人於本院自承上訴人於簽發系爭本票後，已清償借
    款33,500元（計算式：1,500元＋32,000元＝33,500元，見本
    院卷第148至150頁），且依系爭借據及還款計劃所載內容，
    可知兩造並未約定利息，則上訴人積欠被上訴人之借款200
    萬元，於扣除上開金額後，仍餘1,966,500元（計算式：200
    萬元－33,500元＝1,966,500元），未為清償。
　㈢因此，上訴人主張被上訴人就系爭本票於超過1,966,500元之
    部分，對上訴人之票據債權不存在，為有理由，逾此部分，
    則無理由。　
二、爭點二：上訴人依民法第179條、或第308條、或第767條第1
    項規定，擇一請求被上訴人返還系爭本票，有無理由？　　
  ㈠按無法律上之原因而受利益，致他人受損害者，應返還其利
    益。雖有法律上之原因，而其後已不存在者，亦同；債之全
    部消滅者，債務人得請求返還或塗銷負債之字據；所有人對
    於無權占有或侵奪其所有物者，得請求返還之，民法第179
    條、第308條第1項前段、第767條第1項前段分別定有明文。
  ㈡查上訴人既尚未完全清償積欠被上訴人之200萬元，則其依 
    上開規定，請求被上訴人返還系爭本票，自無理由，應予駁
    回。 
陸、從而，上訴人提起上訴部分，請求確認被上訴人持有系爭本
    票於32,000元【計算式：200萬元－1,500元（原審確定部分
    ）－1,966,500元（系爭本票債權存在部分）＝32,000元】範
    圍，對上訴人之本票債權亦不存在，為有理由，逾此部分之
    請求，則無理由，應予駁回。原審駁回上訴人前開應准許部
    分之請求，容有未洽，上訴意旨指摘原判決此部分不當，求
    予廢棄改判，為有理由，爰判決如主文第1至2項所示。至於
    原審判決駁回上訴人其餘請求部分，其理由雖與本院未盡相
    同，但結論並無二致，上訴人仍以前詞指摘原判決不當，自
    無理由，應駁回其餘上訴。另上訴人於本院所為上開追加之
    訴部分，則無理由，應予駁回。
柒、本件事證已臻明確，兩造其餘之攻擊或防禦方法及證據，經
    本院斟酌後，認為均不足以影響本判決之結果，自無一一詳
    予論駁之必要，併此敘明。
捌、據上論結，本件上訴為一部有理由、一部無理由；追加之訴
    為無理由，依民事訴訟法第436條之1第3項、第449條第1項
    、第450條、第79條，判決如主文。
中    華    民    國   110    年    12     月    7    日
            民事第二庭  審判長法  官  陳章榮
                              法  官  孫曉青
                              法  官  蘇錦秀
以上正本係照原本作成。
如不服本判決，僅得於收受本判決正本送達後20日內，以適用法
規顯有錯誤為理由時，向本院提出上訴狀（須按他造當事人之人
數附繕本），經本院許可後方得上訴至最高法院。上訴時應提出
委任律師或具有律師資格之人之委任狀；委任有律師資格者，另
應附具律師資格證書及釋明委任人與受任人有民事訴訟法第466
條之1第1項但書或第2項所定關係之釋明文書影本。若委任律師
提起上訴者，應一併繳納上訴審裁判費，否則本院得不命補正逕
行駁回上訴。 
中    華    民    國   110    年     12    月     7   日
                              書記官   詹欣樺
附表：
  發票日期   （民國） 本票號碼 發票人 票面金額 （新臺幣） 到期日 108年6月15日 CH0000000 英文仁 200萬元 未記載